# 请教陈版主关于分布实现非同一控制下企业合并问题

提问人：sylvia505 时间：2011-12-21 08:47:34
《企业会计准则讲解（ 2010 ）》第二十一章企业合并中对分步实现非同一控制下企业合并举例如下： (例21—7)甲公司20×6年 2 月 1日取得了乙公司20%的股权，支付的现金为 3000 万元（公允价值），取得投资时乙公司可辨认净资产公允价值为 14000 万元。2×10年 7 月 31 日，甲公司另支付现金为 8000 万元取得了乙公司40%的股权，两项合计能够对乙公司实施控制；当日，甲公司持有的乙公司20%股权的公允价值为 4000 万元，账面价值为 3500 万元。购买日乙公司可辨认净资产公允价值为 18000 万元。 （ 1 ）对于购买日（2×10年 7 月 31 日）之前，甲公司持有的乙公司20%股权投资可能存在以下三种情形： 一是对乙公司不具有共同控制和重大影响，且在活跃市场中没有报价、公允价值不能可靠计量的，甲公司在取得该股权投资时应当按照《企业会计准则第 2 号——长期股权投资》将该股权投资确认为长期股权投资，并采用成本法核算。 二是对乙公司不具有共同控制和重大影响，但在活跃市场中有报价、公允价值能够可靠计量的，甲公司在取得该股权投资时应当按照《企业会计准则第 22 号——金融工具确认和计量》将该股权投资确认为可供出售金融资产，其公允价值变动计入了资本公积，构成甲公司的其他综合收益。 三是对乙公司具有共同控制或重大影响，应当按照《企业会计准则第 2 号——长期股权投资》将股权投资确认为长期股权投资，并采用权益法核算，应享有乙公司除净利润以外的利得或损失的份额计入了其他综合收益。 在甲公司的个别财务报表中，应当以所持有的乙公司的20%股权投资的账面价值与新取得的40%股权投资所支付对价之和，作为该项长期股权投资的初始投资成本，从购买日（2×10年 7 月 31 日）开始直接采用成本法核算，不需要对原来的账面价值（如第二种情形下可供出售金融资产在该日的账面价值或第三种情形下权益法核算的长期股权投资在该日的账面价值）按照成本法进行追溯调整。 在上述第二和第三种情形下，甲公司持有的乙公司20%股权通常会涉及其他综合收益，甲公司在购买日（2×10年 7 月 31 日）暂不对其他综合收益中与乙公司20%股权相对应的部分进行处理，应当在未来处置对乙公司的股权投资时，按照处置股权投资的比例将其他综合收益中与所处置投资相应比例的部分转为处置当期的投资收益。 （ 2 ）计算达到企业合并时应确认的商誉 原持有20%股份应确认的商誉 ＝30000000-140000000×20%＝ 2000000 （元） 进一步取得40%股份应确认的商誉 ＝80000000-180000000×40%＝ 8000000 （元） 合并财务报表中应确认的商誉 ＝2000000+8000000＝ 10000000 （元）
（ 3 ）对于购买日之前持有的被购买方的股权，按照该股权在购买日的公允价值进行重新计量 甲公司在编制购买日（2×10年 7 月 31日）或当期的合并财务报表时，应当对购买日之前持有的乙公司20%的股权按照其在购买日的公允价值进行重新计量（ 4000 万元），公允价值与该20%的股权在购买日的账面价值（假定该20%股权投资属于上述第二种情形，即 3500 万元）之间的差额（ 4000万元-3500万元＝ 500 万元）计入当期投资收益。由于该20%股权投资属于上述第二种情形，因此，还涉及其他综合收益问题。甲公司其他综合收益中与该20%股权投资相关的部分（ 3500 万元-3000万元＝ 500 万元）也应当转入当期投资收益。 甲公司在购买日或当期的合并财务报表附注中，还应当披露其在购买日之前持有的乙公司20%股权在购买日的公允价值（ 4000 万元）、按照公允价值重新计量产生的相关利得金额（ 500 万元）。 依据上述处理方法，合并日合并抵消分录如下： DR： 股东权益 18000商誉 1000 CR： 长期股权投资 12000 少数股东权益 7200 上述抵消分录借贷不平衡，主要原因为第一次出资日与购买日之间公允价值的变动如何处理。在《企业会计准则案例讲解（ 2011 年版）》（企业会计准则编审委员会编，立信会计出版社）第二十一章企业合并中，将扣除公司权益变动以外的的公允价值变动计入了资本公积，同时购买日持有股权的账面价值与其在购买日公允价值的差额未作处理。
请问 1 、上述问题如何处理比较妥当？ 2 、若购买日公司公允价值下降，如题中假设购买日乙公司可辨认净资产公允价值降为 10000万元，甲公司持有的乙公司 20 ％股权公允价值为 2200 万元，是否需在购买日确认投资损失 1300 万元（ 3500 － 2200 ）？

回答人：chenyiwei
回复 sylvia505 的帖子
1 、《讲解 2010 》第 332 、 333 页的例题21—7有错误。这个问题我去年在讲解释 4 号的培训课程时就提到过（这个课件可以在网上搜到），在解释 4 号生效之后，分步购买实现非同一控制下合并的商誉不能再沿用原先的计算方法，而应当改为：所转移的对价于购买日的公允价值＋分步购买中购买方原在被购买方中持有的权益于购买日的公允价值－被购买方可辨认净资产于购买日的公允价值×购买方增持股权后的持股比例。沿用该举例中的数据，即购买日应确认的商誉＝原持有 20 ％股权的公允价值 4000 ＋本次增持 40 ％股权的成本 8000 万元－购买日乙公司可辨认净资产公允价值 18000 万元 60%=4000+8000-18000 60%=1200万元（较原规定下的 1000 万元增加 200 万元），你说的抵销分录中 200 万元差额由此可以填平。
2 、若购买日公司公允价值下降，如题中假设购买日乙公司可辨认净资产公允价值降为 10000 万元，甲公司持有的乙公司 20 ％股权公允价值为 2200 万元，则需在购买日确认投资损失 1300 万元（ 3500 － 2200 ）。

提问人：qjr1124 时间：2012-05-28 16:32:04
回复 chenyiwei 的帖子
还是要来请教一下：
对于分步合并的综合誉确认应该是取得控制权交易日的支付的公允对价+老股份在控制权交易公允价值与控制权日可辨认资产的价值比较得来。 想请教一下，对于取得控制权日之前的股份，并且是按联营企业的权益法处理的，合并层如何处理呢？

回答人：chenyiwei
把这部分取得控制权之前原持有的股份按照购买日公允价值重新计量，购买日公允价值和原先的长期股权投资账面价值（权益法下）
之间的差额在合并报表层面确认为投资收益；如果原先有对应的其他综合收益的，也一并转损益